【裁判字號】    98,訴,367
【裁判日期】    990331
【裁判案由】    偽造有價證券等
【裁判全文】
臺灣士林地方法院刑事判決               98年度訴字第367號
公  訴  人  臺灣士林地方法院檢察署檢察官
被      告  丙○○
指定辯護人  本院公設辯護人甲○○
上列被告因偽造有價證券等案件，經檢察官提起公訴（98年度偵
字第6596號），本院判決如下：
    主  文
丙○○乘他人之急迫、輕率貸以金錢，而取得與原本顯不相當之
重利，累犯，處有期徒刑捌月；又意圖供行使之用，而偽造有價
證券，累犯，處有期徒刑年拾月，如附表編號4 所示之偽造本
票壹張沒收。應執行有期徒刑肆年貳月，如附表編號4 所示之偽
造本票壹張沒收。
    事  實
一、丙○○前因偽造文書案件，經臺灣高等法院判處有期徒刑2
    年確定，又因竊盜案件，經臺灣桃園地方法院判處有期徒刑
    4 月確定，經減刑為有期徒刑2 月，上開2 罪合併執行後，
    於民國97年8 月27日縮刑期滿執行完畢。詎猶不知悔改，基
    於重利之犯意，以「國鑫當舖」名義招攬不特定人借貸，並
    以門號0000000000號行動電話作為連絡之用。緣賴褔成因需
    錢孔急，於98年3 月8 日下午1 時許，透過乙○○介紹撥打
    丙○○前開電話，丙○○遂於當日下午驅車前往賴褔成位於
    臺北市士林區○○○路○ 段238 號7 樓之住處洽談，向丁○○言明：若欲借貸新臺幣（下同）20萬元，1 個月後還款，
    1 個月利息6 萬元需先預扣，並要求賴褔成簽具如附表所示
    之票面金額5 萬元之本票2 張、10萬元之本票1 張及金額空
    白之本票1 張，作為還款之擔保，丁○○因亟需款項，率爾
    同意，雙方即至樓下丙○○汽車內，由丙○○交付14萬元予
    賴褔成並取得上揭本票4 張，以此方式取得與原本顯不相當
    之高利。又丙○○明知賴褔成交付上揭金額空白之本票，僅
    授權其於債權未能獲償時，就借款金額範圍內自行填載，竟
    基於意圖供行使之用而偽造有價證券及明知為不實之事項而
    使公務員登載於職務上所掌公文書之犯意，於98年4 月8 日
    至4 月10日間某時（起訴書原載為4 月15日前某日，業經蒞
    庭檢察官當庭更正），在其車內，逾越權限在該紙本票上偽
    填票面金額為1,000 萬元，復將上開偽造之本票，交予不知
    情之謝嘉惠 (由檢察官另為不起訴處分確定)， 由謝嘉惠持
    該偽造之本票於98年4 月10日向本院聲請裁定准予強制執行
    而行使，經本院承辦法官形式上審查後，將此金額與實際債
    權額不符之本票不實內容登載於98年4 月15日，職務上所制
    作之公文書即本院98年度票字第3164號民事裁定上而准許對
    丁○○強制執行，足以生損害於賴褔成及法院對於非訟事件
    裁定之正確性。
二、案經賴褔成訴由臺北市政府警察局報請臺灣士林地方法院檢
    察署檢察官偵查起訴。
    理  由
一、證據能力部分：
(一)按被告以外之人於審判外之言詞或書面陳述，除法律有規定
    者外，不得作為證據，刑事訴訟法第159 條第1 項定有明文
    。告訴人丁○○、林秋明於警詢時之證述，因屬被告丙○○
    以外之人於審判外之言詞陳述，且經被告之辯護人於準備程
    序時主張不得作為證據，復無刑事訴訟法第159 條之2 、第
    159 條之3 所定之例外情形，依上開規定，均無證據能力。
(二)第按，刑事訴訟法第159 條之1 第2 項明定「被告以外之人
    於偵查中向檢察官所為之陳述，除顯有不可信之情況者外，
    得為證據。」，本件告訴人丁○○、證人林秋明於偵查中所
    為陳述，既均經具結（詳見臺灣士林地方法院98年度偵字第
    6596號卷，下稱偵卷，第52頁、第54頁），且無任何事證證
    明上述證人於偵查中向檢察官所為陳述有任何顯然不可信之
    情況，其等於偵查中之陳述，自均有證據能力。
(三)本判決其餘所引供述及非供述證據，經本院依法踐行調查證
    據程式，檢察官、被告及辯護人均不爭執各該證據之證據能
    力，且亦查無依法應排除其證據能力之情形，是後述所引用
    證據之證據能力，均無疑義。
二、訊據被告丙○○固坦承借款20萬元予告訴人丁○○，並當場
    預扣1 個月利息6 萬元，收受丁○○交付之前揭本票4 紙，
    嗣並自行於空白金額本票上填載金額1 千萬元，交由謝嘉惠
    向本院聲請本票裁定等節，惟矢口否認有何重利、偽造有價
    證券及使公務員登載不實等之犯行，辯稱：6 萬元利息是告
    訴人自己提出來的，伊對告訴人是否有何急迫、輕率之情狀
    無從知悉，而告訴人於借款當時曾稱若屆期無法還款，空白
    本票之金額隨便伊填，故伊填1 千萬僅為請告訴人還錢，該
    本票裁定之聲請並已於98年4月27日撤回云云，然查：
(一)重利部分：此部分事實，業據被告自承：告訴人丁○○實際
    上是借款20萬元，利息6 萬元先扣等語（詳見本院卷第24頁
    ），核與告訴人丁○○於偵查中證稱：「（問：98年3 月8
    日下午是否向丙○○借錢？）是，我是借20萬，開本票2張5
    萬的，1 張10萬的，還有他說他們公司的規則是要開一張空
    白的。（問：你借20萬，實際拿到多少？）13萬8 千，2 千
    元是乙○○先拿起來的，他說那是他的走路工。（問：你借
    20萬，為何只拿到14萬？）利息6 萬，乙○○又拿走2 千元
    。（6 萬元是多久的利息？）1 個月，我們也有約定1 個月
    後要還錢。」（詳見偵卷第60頁）一情相符，衡諸我國目前
    經濟狀況、相關法令暨金融業或一般民間貸放習慣，借款利
    息通常不過月息2 分、3 分（即年利率2%或3%上下之範圍）
    ，本件被告貸予告訴人之金額為20萬元，然實際僅交付14萬
    元，1 個月利息6 萬元已先預扣，核算月息高達約30％，是
    其原本與其計息之標準顯不相當；第查，證人乙○○證稱：
    「（問：丙○○與丁○○之間就利息部分如何約定？）他們
    在聊，丁○○又急，什麼都能答應對方。」（詳見偵卷第62
    頁）、「（問：你是否知道丁○○為何會向別人借錢？）他
    為了借錢可以飢不擇食，借10萬、20萬還人家1 千萬都沒有
    關係，他說他天母土地有幾十億幾百億。（問：電話中有無
    談到利息？）電話中說利息再高都沒有關係。（問：他們見
    面後談些什麼？）見面之後丁○○說天母有土地，10天就有
    錢，10萬元是要修理被偷的挖土機電腦，丙○○問他你年紀
    這麼大怎麼還錢，丁○○說我是天母大地主，怎麼會沒有錢
    還你，是我兒子占了我的房子，所以現在手上沒有錢，我天
    母土地價值十億元。丁○○向丙○○開口借20萬，丙○○說
    我身上沒有那麼多錢，只帶了10幾萬來，丁○○說借我20萬
    利息10萬我都給你。」等語（詳見本院99年3 月18日審判筆
    錄第6 頁），觀諸前開證人證述，被告在與告訴人協議借款
    金額及利息之過程中，顯可知悉告訴人當時因急需款項而輕
    率應允以「與借貸原本顯不相當之高利」舉債，所謂借貸之
    意思合致，係源於告訴人需款孔急、境況急迫而輕率以高利
    舉債之客觀情狀，殊無疑義，是被告所辯：利息是告訴人自
    己提出來的云云，委無足採。兼以重利罪固以行為人之貸與
    行為，業已實際取得與原本顯不相當之重利為其結果要件，
    惟本罪結果之重利取得，並不以借貸期限屆至而連同原本一
    併取得者為限，即於貸與之初即先行扣利，或將利息滾入原
    本另立借據，亦與之相當；是縱上開借款，告訴人迄今尚未
    「連本帶利」全數清還，然被告既曾從中獲取6 萬元之利息
    金額，則被告乘告訴人急迫、輕率貸以金錢而取得與原本顯
    不相當重利之犯行，仍堪認定。被告空言否認此部分犯行，
    顯不足採，其重利犯行，事證明確，應依法論科。
(二)行使偽造有價證券及使公務員登載不實部分：被告自行於前
    揭時、地在附表編號4 之空白本票上填寫金額為1 千萬元，
    並持向本院聲請本票裁定等情，為被告所不爭，且有卷附本
    院98年度票字第3164號民事裁定影本1 份足憑，並經本院調
    閱本院98年度票字第3164號民事卷宗核閱無訛；被告雖辯稱
    ：於上開空白本票金額欄填入1 千萬元，是因告訴人曾稱若
    無法還錢隨便伊填云云，惟查，證人即告訴人丁○○之子賴
    朝華於警詢中證稱：「因我向父親答應該筆債務由我代替渠
    償還，便向父親要求提供仲介人乙○○及小謝聯絡方法，以
    利處理歸還該筆債務，復於98年4 月5 日時聯絡上介紹人乙○○，我經由乙○○所提供之電話聯絡上小謝（指被告），
    雙方約定於98年4 月8 日在我住處處理歸還該筆債務，但對
    方並未將本票正本帶來且當場否認我父親有在渠等所提供之
    空白本票上簽具乙事，導致無法完成還款。」（詳見偵卷第
    31頁）、證人林秋明於偵查中證稱：「借錢時有約定一個月
    返還，在4 月8 日時，丙○○的另外一位朋友來向賴朝華收
    20萬，但是帶的是本票影本3 張，其中不含空白本票，賴朝
    華說要拿正本來，當時我也在旁邊，他說要回去拿正本，後
    來就沒有再來了。」（詳見偵卷第58頁）等語，由前開證人
    證述可知，告訴人丁○○於約定之清償日前即透過其子賴朝
    華聯絡被告還款事宜，因被告不將本票正本4 張歸還，告訴
    人自得拒絕還款，告訴人未能完成還款動作乃被告拒不歸還
    前開本票所導致，告訴人並無屆期逃避債務或不能清償之情
    事；第查，告訴人丁○○於偵查及本院審理中證稱：「（問
    ：你借錢過程中，有無同意丙○○在你錢還不出來時，同意
    他在空白本票上填寫任何金額或填寫1 千萬？）當然沒有。
    」（詳見偵卷第60頁）、「（問：當時你有無答應對方那張
    沒有寫金額的本票他可以自己寫金額？）他有說但他說不會
    寫超過我向他借的金額。」（詳見本院99年3 月18日審判筆
    錄第15頁）等語，縱依告訴人前開證詞認其曾授權被告填載
    空白本票之金額，惟告訴人既係因借貸關係交付並授權填載
    本票，被告自僅得於債權範圍內填載本票，如逾越授權而超
    額填載金額，仍難免偽造有價證券罪責（參考最高法院72年
    度台上字第7112號判例意旨），且被告所執附表編號1 至3
    之3張 本票已足擔保其20萬元之本金債權，告訴人簽具附表
    編號4 之空白本票當僅為擔保將來發生之利息，則被告於98
    年4 月10日聲請本票裁定時，以清償期為98年4 月7 日、月
    息30％計算，利息不過6 千元，被告竟於空白本票上填載金
    額1 千萬元，顯已超逾授權範圍，而有行使偽造有價證券及
    使公務員登載不實之犯意，被告之辯護人所辯：被告已得告
    訴人概括授權云云，尚無足採。另證人乙○○雖於偵查中證
    稱：被告說20萬假如沒有還的時候，他要加重金額填下去，
    告訴人說10天就可以還錢，隨便他填等語（詳見偵卷第62頁
    ），然此核與其於本院審理中所稱：「丁○○說到時沒有還
    隨便你填1 千萬2 千萬」、「當時丁○○說1 億給你填」（
    詳見本院99年3 月18日審判筆錄第6 、7 頁），所述已互有
    齟齬，參以其自承亦從事土地放款，又係告訴人向被告借貸
    之介紹人，此經告訴人丁○○、證人賴朝華、林秋明證述明
    確，並有其交予賴朝華「國鑫當舖」名片之影本1 張在卷可
    考，是證人乙○○顯為被告之舊識，所述自有偏頗，自難據
    此為有利為被告之認定。此部分事證明確，被告及其辯護人
    所辯均係卸責之詞，無足憑採，被告之犯行至足認定。
三、核被告所為，係犯刑法第344 條之重利罪、第201 條第1 項
    偽造有價證券罪、第214 條使公務員登載不實罪。被告偽造
    有價證券後持以行使之行為，為偽造有價證券之行為所吸收
    ，僅論以偽造有價證券罪。被告以一持前開本票向本院聲請
    本票裁定之行為，同時觸犯偽造有價證券及使公務員登載不
    實之罪名，為想像競合犯，應從一重之偽造有價證券罪論處
    。被告所犯重利、偽造有價證券2 罪間，犯意個別，行為互
    殊，應分論併罰。被告前因偽造文書案件，經臺灣高等法院
    判處有期徒刑2 年確定，又因竊盜案件，經臺灣桃園地方法
    院判處有期徒刑4 月確定，經減刑為有期徒刑2 月，上開2
    罪合併執行後，於民國97年8 月27日縮刑期滿執行完畢，有
    臺灣高等法院被告前案紀錄表附卷可按，其受有期徒刑之執
    行完畢，5 年內再犯有期徒刑以上之罪，為累犯，依刑法第
    47條之規定法加重其刑。爰審酌被告素行不佳，犯罪之動機
    、手段、高中肄業之智識程度、犯罪所生之損害及其犯後一
    再飾詞卸責，態度不佳等一切情狀，量處如主文所示之刑，
    並定其應執行之刑。偽造如附表編號4 所示之本票一張，應
    依刑法第205條之規定沒收之。
據上論斷，應依刑事訴訟法第299 條第1 項前段，刑法第344 條
、第201 條第1 項、第214 條、第47條、第51條第5 款、第55條
、第205 條，判決如主文。
本案經檢察官彭康凡到庭執行職務
中    華    民    國    99    年    3     月    31    日
                  刑事第八庭審判長法  官  黃雅君
                                  法  官  陳彥宏
                                  法  官  陳俞婷
以上正本證明與原本無異。
如不服本判決應於收受判決後10日內向本院提出上訴書狀，並應
敘述具體理由；其未敘述上訴之理由者，應於上訴期間屆滿後20
日內向本院補提理由書（均須按他造當事人之人數附繕本），切
勿逕送上級法院。
                                  書記官  林宗勳
中    華    民    國    99    年    3     月    31    日
附表
┌──┬──────┬────┬─────┬──────┐
│編號│ 票面金額   │ 發票日 │ 到期日   │ 票據號碼   │
│    │(新臺幣：元)│        │          │            │
├──┼──────┼────┼─────┼──────┤
│ 1  │ 100,000    │ 98.3.8 │ 98.4.7   │  449220    │
├──┼──────┼────┼─────┼──────┤
│ 2  │ 50,000     │ 同上   │ 同上     │  449219    │
├──┼──────┼────┼─────┼──────┤
│ 3  │ 50,000     │ 同上   │ 同上     │  449218    │
├──┼──────┼────┼─────┼──────┤
│ 4  │ 空白       │ 同上   │ 同上     │  449221    │
└──┴──────┴────┴─────┴──────┘
附錄本案論罪科刑法條：
刑法第344 條
（重利罪）
乘他人急迫、輕率或無經驗貸以金錢或其他物品，而取得與原本
顯不相當之重利者，處1 年以下有期徒刑、拘役或科或併科1 千
元以下罰金。
刑法第201條第1項
（有價證券之偽造變造與行使罪）
意圖供行使之用，而偽造、變造公債票、公司股票或其他有價證
券者，處3 年以上10年以下有期徒刑，得併科3 千元以下罰金。
刑法第214條
（使公務員登載不實罪）
明知為不實之事項，而使公務員登載於職務上所掌之公文書，足
以生損害於公眾或他人者，處3 年以下有期徒刑、拘役或5 百元
以下罰金。

司法院資訊處製作；財團法人民間司法改革基金會備份。
